臺灣高等法院刑事判決
111年度上訴字第2792號
上  訴  人  
即  被  告  蕭清池


指定辯護人  李蕙君律師（義務辯護律師）
上列上訴人即被告因違反毒品危害防制條例案件，不服臺灣基隆
地方法院110年度訴緝字第13號，中華民國111年4月12日第一審
判決（起訴案號：臺灣基隆地方檢察署109年度毒偵字第319號、
109年度偵字第1610號），提起上訴，本院判決如下：
    主  文
上訴駁回。
    事  實
一、蕭清池明知甲基安非他命係毒品危害防制條例所列管之第二
    級毒品，不得非法販賣、持有，竟基於意圖營利而販賣第二
    級毒品甲基安非他命之犯意，於民國109年2月中旬某日，在
    其斯時位於基隆市○○區○○路000巷000號2樓居住○○○○○○路000
    巷000號前，向真實姓名年籍不詳綽號「阿龍」之成年男子
    ，以新臺幣（下同）16萬元之代價，購入甲基安非他命4兩
    （1兩4萬元），再以磅秤、分裝袋等工具進行分裝，除供己
    施用外，並伺機販賣牟利；嗣王家金於109年2月25日（原判
    決誤載為24日，爰予更正）11時43分，以通訊軟體LINE撥打
    電話予蕭清池洽購甲基安非他命，並相約看貨、議價，隨即
    駕駛車號000-0000號自用小客車，前往約定之基隆市○○區○○
    路000巷000號前，抵達後，蕭清池坐進副駕駛座，與王家金
    進行磋商，然尚未及洽談價格，即為警於同日12時許，持臺
    灣基隆地方法院法官核發之搜索票，在上開處所當場查獲而
    未完成交易，並在蕭清池身上扣得甲基安非他命11包（驗餘
    淨重11.29公克，純度約94％，驗前總純質淨重10.70公克）
    ，再前往蕭清池位於基隆市○○區○○路000巷000號2樓之居住
    處執行搜索，扣得甲基安非他命15包（驗餘淨重122.57公克
    ，純度約94％，驗前總純質淨重115.46公克）、SAMSUNG GAL
    AXY A20黑色行動電話1支（含門號0000000000號晶片卡1枚
    ）、磅秤1台、分裝袋1袋等物，而查獲上情。
二、案經臺北市政府警察局刑事警察大隊報告臺灣基隆地方檢察
    署檢察官偵查起訴。
    理  由
壹、程序方面
一、本院審理範圍：
　　觀諸上訴人即被告蕭清池（下稱被告）之上訴書狀所載及其
    辯護人於本院審理時所述，其係對原判決關於有罪部分上訴
    ，故本院乃就此部分為審理，其餘（即原判決關於公訴不受
    理）部分則非屬本院審理範圍，合先敘明。
二、證據能力部分：
　　按被告以外之人於審判外之言詞或書面陳述，除法律有規定
    者外，不得作為證據，刑事訴訟法第159條第1項固有明定。
    惟按被告以外之人於審判外之陳述，雖不符同法第159條之1
    至第159條之4之規定，而經當事人於審判程序同意作為證據
    ，法院審酌該言詞陳述或書面陳述作成時之情況，認為適當
    者，亦得為證據；當事人、代理人或辯護人於法院調查證據
    時，知有同法第159條第1項不得為證據之情形，而未於言詞
    辯論終結前聲明異議者，視為有前項之同意，同法第159條
    之5定有明文。查檢察官、被告及辯護人均未爭執本判決所
    引用被告以外之人於審判外陳述之證據能力，本院審酌此等
    陳述作成時之情況，尚無違法、不當及證明力明顯過低之情
    形，爰認有證據能力。又本判決所引用之非供述證據，並無
    證據證明係公務員違背法定程序所取得，且檢察官、被告及
    辯護人均未主張排除其證據能力，依刑事訴訟法第158條之4
    反面解釋，亦認有證據能力。
貳、認定事實所憑證據及理由
一、上揭事實，業據被告於原審審理時坦承不諱（見原審訴緝卷
    第303至306、312頁），核與證人王家金於警詢、偵訊及原
    審審理時證述之情節相符（見偵字卷第26至27、118至120頁
    ，原審訴緝卷第300至301頁），並有現場查獲照片、警方蒐
    證照片、王家金手機勘察分析紀錄附卷可稽（見偵字卷第57
    至70、211至216頁）；又被告為警查扣之白色晶體11包、15
    包，經送請內政部警政署刑事警察局鑑定，結果均呈第二級
    毒品甲基安非他命陽性反應，驗餘淨重分別為11.29公克、1
    22.57公克，純度均約94％，驗前總純質淨重分別為10.70公
    克、115.46公克，合計驗餘淨重共133.86公克，驗前總純質
    淨重共126.16公克，有該局109年4月6日刑鑑字第109002554
    6號鑑定書在卷為憑（見偵字卷第183至185頁），復有前揭
    甲基安非他命26包、SAMSUNG GALAXY A20黑色行動電話1支
    （含門號0000000000號晶片卡1枚）、磅秤1台、分裝袋1袋
    扣案可證，足認被告上開自白屬實。
二、至被告於本院改辯稱：「本人實屬平常購毒不易，才會大量
    購入供自己吸食，承審時本人均一再強調非有販毒毒品之心
    態及事證，為何地方法院法官會認定本人是以販毒謀生」等
    語（見卷附刑事聲請上訴狀所載，被告於本院準備程序及審
    理時均未到庭），而辯護人亦為被告辯護稱：證人王家金之
    證詞前後矛盾，尚難採為認定被告有販賣毒品未遂之證據，
    被告至多成立毒品危害防制條例第11條第4項之持有第二級
    毒品純質淨重20公克以上罪等語。然查，關於王家金於109
    年2月25日先以通訊軟體LINE撥打電話予被告洽購甲基安非
    他命，並相約看貨、議價，隨即駕駛自用小客車前往約定之
    上開地點，抵達後被告坐進副駕駛座，與王家金進行磋商，
    然尚未及洽談價格，即為警當場查獲而未完成交易等情，迭
    經證人王家金於警詢、偵訊及原審審理時證述明確（見偵字
    卷第26至27、118至120頁，原審訴緝卷第300至301頁），該
    證人雖曾於原審審理時一度陳稱當時沒有要跟被告購買毒品
    云云，惟綜觀其於警詢、偵訊及原審審理時歷次所述，大部
    分時間仍屬前後一致，且該證人所述2人相約購毒之情，與
    被告於原審審理時自白之供述（見原審訴緝卷第303至306、
    312頁）及前揭其他卷內證據均屬相符，而得相互補強、佐
    證。又販賣第二級毒品之罪責甚重，倘被告僅係供己施用而
    持有甲基安非他命，無何販賣未遂之事實，理應始終據實以
    陳，以免遭判過苛之重刑，始合常情，而應不會於原審審理
    時，明知檢察官已當庭變更起訴法條為販賣第二級毒品未遂
    之重罪，竟在辯護倚賴權及訴訟防禦權受充分保障下，仍坦
    承此等犯行並認罪不諱。復觀諸原審審判長或受命法官之訊
    問內容，僅係向被告闡明相關證據資料及法律關係，尚難認
    有何對被告施以不正訊問之情形（見原審訴緝卷第302至306
    頁），且其原審之辯護人衡情亦不會在明知檢察官變更起訴
    法條為該重罪，而被告並無販賣第二級毒品主觀犯意之情況
    下，仍以被告坦承認罪為前提為其辯護（見原審訴緝卷第31
    2頁）。從而，較諸被告否認犯罪所為之陳述，當以其於原
    審審理時自白販賣第二級毒品未遂犯行，且有補強證據足資
    佐證之供述較為可信，足認被告確有本件販賣第二級毒品未
    遂之行為無疑，被告及辯護人前開所辯尚難憑採。
三、按行為人是否已著手於對外銷售之行為，係意圖販賣而持有
    毒品與販賣毒品未遂之分野（最高法院109年度台上字第486
    1號判決意旨參照）。查被告於109年2月25日11時43分接獲
    王家金以通訊軟體LINE來電，經王家金表示欲洽購甲基安非
    他命後，已與王家金相約看貨、議價，並已實際碰面，自已
    開始實行足以與販賣毒品罪構成要件之實現具有必要關聯性
    之行為，而達著手販賣階段，自屬販賣甲基安非他命未遂。
四、再我國查緝毒品之販賣，一向執法甚嚴，並科以重度刑責，
    販賣第二級毒品既經政府懸為禁令、嚴加取締，且甲基安非
    他命量微價高，販賣行為在通常情形下均係以牟利為其主要
    誘因及目的，且依一般社會通念以觀，凡販賣毒品者，茍無
    利益可圖，應無甘冒被他人供出來源或遭檢警查緝法辦之危
    險而平價供應他人施用之理，因此其販入之價格必較出售之
    價格低廉，或以同一價格販賣而減少毒品之份量，而有從中
    賺取買賣價差牟利之意圖及事實，應屬合理之認定。又販賣
    毒品係違法行為，非可公然為之，亦無公定價格，且容易分
    裝、增減份量，而買賣之價格可能隨時依交易雙方關係之深
    淺、購毒者之資力、需求量及對行情之認知、毒品來源是否
    充裕、查緝是否嚴謹、購毒者被查獲後供出購買對象之風險
    等情形，異其標準，非可一概而論，除非經行為人詳細供出
    各次所販賣毒品之進價及售價，且數量俱臻明確外，實難察
    得其交易實情。然販賣者從價差或量差中牟利，方式雖異，
    惟其販賣行為在意圖營利則屬同一，從而舉凡有償交易，除
    確有反證足以認定確係另基於某種非圖利本意而轉讓毒品之
    外，自可認定販賣者具有營利意圖。查被告與王家金既已相
    約看貨、議價，可見被告與王家金所洽談之甲基安非他命授
    受係有償行為，足見被告確有欲販賣甲基安非他命而獲利之
    意，應係基於意圖營利之犯意而為之。
五、綜上所述，本案事證明確，被告犯行洵堪認定，應依法論科
    。  
參、論罪
一、按行為後法律有變更者，適用行為時之法律，但行為後之法
    律有利於行為人者，適用最有利於行為人之法律，刑法第2
    條第1項定有明文。查毒品危害防制條例第4條第2項業於109
    年1月15日修正公布，並於被告行為後之109年7月15日生效
    施行。修正前毒品危害防制條例第4條第2項規定：「製造、
    運輸、販賣第二級毒品者，處無期徒刑或七年以上有期徒刑
    ，得併科新臺幣一千萬元以下罰金。」修正後同條項則規定
    ：「製造、運輸、販賣第二級毒品者，處無期徒刑或十年以
    上有期徒刑，得併科新臺幣一千五百萬元以下罰金。」經比
    較新舊法，修正後之規定顯然並未對被告較為有利，則依刑
    法第2條第1項前段規定，本案應適用被告行為時之法律即修
    正前毒品危害防制條例第4條第2項論處。是核被告所為，係
    犯修正前毒品危害防制條例第4條第6條、第2項之販賣第二
    級毒品未遂罪。被告意圖販賣而持有第二級毒品（純質淨重
    20公克以上）之低度行為，為其販賣第二級毒品未遂之高度
    行為所吸收，不另論罪。檢察官起訴意旨雖僅論及被告意圖
    販賣而持有第二級毒品犯行，然此部分與前揭經論罪之販賣
    第二級毒品未遂犯行，有高低度吸收之實質上一罪關係，本
    為起訴效力所及，且業經原審蒞庭之公訴檢察官當庭變更起
    訴法條，並為本院蒞庭之公訴檢察官所援引（見原審訴緝卷
    第302頁，本院卷第124頁），本院自應併予審究。
二、被告前因①持有第二級毒品純質淨重20公克以上案件，經臺
    灣基隆地方法院以105年度訴字第804號判決判處有期徒刑8
    月確定；②施用第一、二級毒品案件，經同院以105年度訴字
    第805號判決分別判處有期徒刑7月、3月確定；③施用第一、
    二級毒品案件，經同院以106年度訴字第84號判決分別判處
    有期徒刑7月、3月確定；④施用第一級毒品案件，經同院以1
    06年度訴字第181號判決判處有期徒刑9月確定；前開4案嗣
    經同院以106年度聲字第725號裁定應執行有期徒刑2年4月確
    定，於107年11月9日縮短刑期假釋出監並付保護管束，於10
    8年6月24日保護管束期滿未經撤銷假釋，未執行之刑以已執
    行論而執行完畢等情，有本院被告前案紀錄表在卷可查，其
    於受徒刑之執行完畢後，5年以內故意再犯本件有期徒刑以
    上之罪，應論以累犯；復參酌司法院釋字第775號解釋意旨
    ，審酌被告前案所犯之持有及施用毒品案件，與本案所犯販
    賣毒品案件，均同屬違反毒品危害防制條例案件，一併衡酌
    被告本案犯罪情節，認適用刑法第47條第1項規定加重其刑
    ，並無罪刑不相當之情事，除法定本刑為無期徒刑部分依法
    不得加重外，爰依上開規定加重其刑（原判決係於最高法院
    刑事大法庭110年度台上大字第5660號裁定宣示前作成，故
    本院就原判決論處累犯部分只須依該裁定宣示前之原標準審
    查有無錯誤即可，且公訴檢察官於本院審理時已就被告構成
    累犯之事實及應加重其刑之事項，加以主張、舉證及說明，
    附此敘明）。
三、被告已著手販賣第二級毒品之行為而未遂，屬未遂犯，考量
    其所生危害較既遂犯為輕，爰依刑法第25條第2項規定，按
    既遂犯之刑減輕之。
四、按同為販賣第二級毒品之人，其原因動機不一，犯罪情節未
    必盡同，或有大盤毒梟者，亦有中、小盤之分，甚或吸毒者
    友儕間為求互通有無等情形者亦有之，其販賣行為所造成危
    害社會之程度自屬有異。本件被告著手販賣甲基安非他命之
    數量尚非至鉅（在被告身上查獲之甲基安非他命11包均為小
    包裝），獲利應不高，所為容非大額交易，尚屬毒品交易之
    下游，惡性及對於社會秩序與國民健康之危害程度，顯然遠
    不如長期、大量販賣毒品營生之「大盤」、「中盤」毒梟，
    是縱經未遂減輕其刑後對被告科以最低刑度，仍嫌過重，且
    無從與長期、大量販毒之惡行區別，而有情輕法重之失衡現
    象，爰再依刑法第59條規定酌量減輕其刑，並與前述累犯加
    重（法定本刑為無期徒刑部分除外）及未遂減輕事由依法予
    以先加後遞減之（原判決雖漏載「先加後遞減」之旨，惟由
    本判決逕予補充即可）。
肆、駁回上訴之理由
　　原審以被告犯行事證明確，依修正前毒品危害防制條例第4
    條第6項、第2項，毒品危害防制條例第18條第1項前段、第1
    9條第1項，刑法第2條第1項前段、第11條、第47條第1項、
    第25條第2項、第59條等規定，並審酌被告明知甲基安非他
    命係戕害人類身心健康之物，竟無視國家對於杜絕毒品犯罪
    之禁令，仍著手販賣甲基安非他命予他人，助長社會上施用
    毒品之不良風氣，影響社會治安，所為實非可取；惟慮其犯
    後終能（於原審審理時）坦承犯行，非無反省，兼衡其著手
    販賣及原本意圖販賣而持有之甲基安非他命數量，及其自述
    教育程度國中畢業、家境勉持、離婚、無子女等一切情狀，
    量處有期徒刑2年6月，併宣告扣案之上開甲基安非他命26包
    及其包裝袋均沒收銷燬（取樣鑑驗耗失部分除外）、扣案之
    上開行動電話1支（含門號晶片卡1枚）、磅秤1台、分裝袋1
    袋均沒收（其餘扣案物品與本案無關而不予宣告沒收），核
    原審認事、用法並無不當，量刑及沒收亦屬妥適。被告執前
    開所辯提起上訴，本院尚難憑採，已詳為論述如前。從而，
    本件被告上訴為無理由，應予駁回。　　
伍、被告經合法傳喚，無正當理由不到庭，有本院送達證書、刑
    事報到單在卷可憑（見本院卷第113、121頁），爰不待其陳
    述逕行判決。
據上論斷，應依刑事訴訟法第368條、第371條，判決如主文。
本案經檢察官唐道發提起公訴，被告上訴後，檢察官葉建成到庭
執行職務。
中　　華　　民　　國　　111 　年　　9　　 月　　27　　日
                  刑事第四庭    審判長法  官  林柏泓
　　　　　　　　　　　　　　　　　　  法  官  錢衍蓁
　　　　　　　　　　　　　　　　　　  法  官  吳元曜
以上正本證明與原本無異。
如不服本判決，應於收受送達後20日內向本院提出上訴書狀，其
未敘述上訴之理由者並得於提起上訴後20日內向本院補提理由書
（均須按他造當事人之人數附繕本）「切勿逕送上級法院」。
                                      書記官  黃亮潔
中　　華　　民　　國　　111 　年　　9 　　月　　28　　日
附錄本案論罪科刑法條：
修正前毒品危害防制條例第4條
製造、運輸、販賣第一級毒品者，處死刑或無期徒刑；處無期徒
刑者，得併科新臺幣二千萬元以下罰金。
製造、運輸、販賣第二級毒品者，處無期徒刑或七年以上有期徒
刑，得併科新臺幣一千萬元以下罰金。
製造、運輸、販賣第三級毒品者，處七年以上有期徒刑，得併科
新臺幣七百萬元以下罰金。
製造、運輸、販賣第四級毒品者，處五年以上十二年以下有期徒
刑，得併科新臺幣三百萬元以下罰金。
製造、運輸、販賣專供製造或施用毒品之器具者，處一年以上七
年以下有期徒刑，得併科新臺幣一百萬元以下罰金。
前五項之未遂犯罰之。